【裁判字號】    99,交上訴,885
【裁判日期】    990728
【裁判案由】    肇事逃逸等
【裁判全文】
臺灣高等法院臺中分院刑事判決       99年度交上訴字第885號
上  訴  人
即  被  告  丁○○
上列上訴人因肇事逃逸等案件，不服臺灣南投地方法院98年度審
交訴字第23號中華民國99年 3月18日第一審判決（起訴案號：臺
灣南投地方法院檢察署98年度偵字第2872、3377號），提起上訴
，本院判決如下：
    主    文
原判決撤銷。
丁○○駕駛動力交通工具肇事，致人受傷而逃逸，處有期徒刑陸
月，如易科罰金，以新臺幣壹仟元折算壹日。
    事  實
一、丁○○於民國97年4月20日11時10分許，駕駛車牌號碼3411-
    DL號自小客車， 沿南投縣中寮鄉○○村○○路投139線公路
    ，由東往西方向行駛，至同路50公里10公尺處車道上，本應
    注意在設有彎道之危險地帶，不得倒車，且倒車應顯示倒車
    燈光或手勢後，謹慎緩慢後倒，並應注意其他車輛及行人，
    而依當時情形，天候晴、日間自然光線、柏油路面乾燥、無
    障礙物，並無不能注意之情事，詎竟疏未及此，彎腰撿拾掉
    落副駕駛座之手機，誤將排檔桿排入倒車檔，而於該公路上
    急速倒車， 適有甲○○駕駛車牌號碼H5-8791號自小客車搭
    載戊○○(原名林春金，起訴書誤載為林金春，應予更正)、
    乙○○、丙○○，於同一由東往西方向車道行駛至該處，即
    因丁○○駕駛之上開自小客車自前方急速倒車，二車發生碰
    撞，丁○○駕駛之自小客車右後方撞擊甲○○駕駛之自小客
    車左前車頭，甲○○因而受有腦震盪之傷害，及其所搭載之
    戊○○受有腦震盪及臉部撕裂傷等之傷害、乙○○受有鼻骨
    骨折併流鼻血、顏面部挫傷之傷害；丙○○受有頭部外傷併
    眩暈、右側顏面部擦挫傷等傷害（過失傷害部分業經甲○○
    、戊○○、乙○○及丙○○撤回告訴，經原審另為不受理判
    決）。詎丁○○明知已因駕車發生碰撞而肇事及有致人受傷
    之情形，因其於前此因另案妨害自由案件，經臺灣臺中地方
    法院發佈通緝中，畏懼被追緝，竟基於肇事逃逸之犯意，在
    未報警處理及在場等候，或將受傷之人送醫救治之情形下，
    將上開自小客車駛離現場約100公尺之空地停放後， 逃離現
    場。嗣經陳邦國報警，而經警循線查獲上情。
二、案經甲○○訴由南投縣政府警察局草屯分局報告臺灣南投地
    方法院檢察署檢察官偵查起訴。
    理  由
一、證據能力部分：
    按除被告所犯為死刑、無期徒刑、最輕本刑為 3年以上有期
    徒刑之罪或高等法院管轄第一審案件者外，於刑事訴訟法第
    273 條第1項程序進行中，被告先就被訴事實為有罪之陳述
    時，審判長得告知被告簡式審判程序之旨，並聽取當事人、
    代理人、辯護人及輔佐人之意見後，裁定進行簡式審判程序
    。為該法第273條之1第1項所明定；而簡式審判程序，貴在
    審判程序之簡省、便捷，故調查證據程序宜由審判長便宜行
    事，以適當之方法行之即可。是簡式審判程序中關於調查證
    據之程序，亦予簡化，關於證據調查之次序、方法之預定、
    證據調查請求之限制、證據調查之方法、證人、鑑定人之詰
    問方式等，均不須強制適用一般審判程序之規定。又因被告
    對犯罪事實不爭執，可認定被告並無行使反對詰問權之意，
    因此有關傳聞證據之證據能力限制，亦無庸適用。刑事訴訟
    法乃增訂第273條之2規定：「簡式審判程序之證據調查，不
    受第159條第1項、第161條之2、第161條之3、第163條之1及
    第164條至第170條規定之限制」。本件原審依上開規定適用
    簡式審判程序，是其判決所採用之證據，均不受傳聞證據證
    據能力之限制，且上訴人即被告丁○○於本院審理中對犯罪
    事實亦表認罪，對下列所採用之證據，均同意作為本案之證
    據，可認定上訴人即被告丁○○並無行使反對詰問權之意，
    本院判決下列所採用之證據，均有證據能力。
二、訊據上訴人即被告丁○○（下稱被告）對於有於上開時、地
    肇事逃逸之事實於警詢、偵訊、原審及本院審理均坦承不諱
    （見投草警刑字第00980010526號警卷第1頁背面、98年度偵
    字第2872號偵卷第11至12頁、原審卷第20、28、69、81頁、
    本院卷第29頁背面、第40頁），核與證人即告訴人甲○○於
    警詢及原審審理時及證人戊○○、陳邦國、乙○○、丙○○
    於警詢、偵訊時證述之情節相符（見投草警刑字第00970008
    070號警卷第1至 7頁、投草警刑字第00980010526號警卷第6
    至7頁、97年度偵字第2766號偵卷第9至12頁），復有道路交
    通事故現場圖、道路交通事故調查報告表(一)、(二)、衛生署南
    投醫院診斷證明書 2紙、行政院衛生署南投醫院乙種診斷證
    明書2紙、車籍查詢-基本資料詳細畫面、草屯分局疑似道路
    交通事故肇事逃逸追查表、交通事故現場略圖、南投縣政府
    警察局草屯分局偵辦「車號3411-DL 肇逃案」勘察報告、內
    政部警政署刑事警察局98年4月9日刑紋字第0980045079號鑑
    驗書各 1份、南投縣政府警察局草屯分局肇逃、傷害案件訪
    查紀錄 4紙、現場照片8張、被告現場模擬照片4張、鑑識採
    證照片31張等在卷可稽。又被害人甲○○因本件車禍受有腦
    震盪之傷害，其所搭載之戊○○受有腦震盪及臉部撕裂傷等
    之傷害、乙○○受有鼻骨骨折併流鼻血、顏面部挫傷之傷害
    ；丙○○受有頭部外傷併眩暈、右側顏面部擦挫傷等傷害一
    節，有衛生署南投醫院診斷證明書、行政院衛生署南投醫院
    乙種診斷證明書各2紙在卷足憑（見投草警刑字第009700080
    70號警卷第 8至11頁）。次按汽車駕駛人駕駛汽車肇事致人
    受傷或死亡者，應即採取救護措施及依規定處置，並通知警
    察機關處理，不得任意移動肇事汽車及現場痕跡證據，道路
    交通管理處罰條例第62條第3項定有明文。又刑法第185條之
    4 之肇事逃逸罪，其客觀構成要件為行為人駕駛動力交通工
    具肇事，且致人死傷而逃逸，主觀要件則須行為人對致人死
    傷之事實有所認識，並進而決意擅自逃離肇事現場，始足當
    之（參照最高法院97年度台上字第4456號判決）。本件被告
    既明知其於公路無故急速倒車，與被害人甲○○所駕駛之車
    牌號碼H5 -8791號自小客車發生碰撞，造成被害人甲○○受
    有腦震盪之傷害，其所搭載之戊○○受有腦震盪及臉部撕裂
    傷等之傷害、乙○○受有鼻骨骨折併流鼻血、顏面部挫傷之
    傷害、丙○○受有頭部外傷併眩暈、右側顏面部擦挫傷等傷
    害，應對被害人甲○○、戊○○、乙○○、丙○○當場受有
    傷害之情況已有認識，其竟未採取救護或其他必要措施，並
    向警察機關報告及在場等待，即逕行將肇事車輛駛離現場約
    100 公尺之空地停放後逃逸。嗣後經陳邦國報警為警循線追
    查，始查知上情，有草屯分局疑似道路交通事故肇事逃逸追
    查表1紙在卷可稽（見投草警刑字第00970008070號警卷第13
    頁），其肇事逃逸乙情甚為明確。又被告於本院供稱：伊於
    車禍當時之所以逃走，是因伊被通緝中，不是有心要逃走等
    語（本院卷第40頁），經核卷附之臺灣高等法院被告前案紀
    錄表顯示，被告確因另案妨害害自由案件，於96年 1月10日
    繫屬於臺灣臺中地方法院，其後因未到案經該院通緝並於96
    年9月7日裁定沒入保證金，該案迄至98年 6月23日始經臺灣
    臺中地方法院以98年度易緝字第 263號判決等情（本院卷第
    22頁），是被告所稱肇事逃逸之原因，應非虛妄。綜上所述
    ，足認被告於警詢、偵訊及本院審理中所為坦承肇事逃逸之
    自白，核與事實相符，堪予採信，此部分事證明確，被告肇
    事逃逸之犯行堪予認定，應依法論科。
三、按刑法第284條第1項之過失傷害罪，係針對行為人應注意、
    能注意、而不注意之過失行為予以非難。而88年 4月21日增
    定之同法第185條之4之肇事致人死傷逃逸罪，則以處罰肇事
    後逃逸之駕駛人為目的，俾促使駕駛人於肇事後能對被害人
    即時救護，以減少死傷，是該罪之成立祇以行為人有駕駛動
    力交通工具肇事，致人死傷而逃逸之事實為已足，至行為人
    之肇事有否過失，則非所問，二者之立法目的及犯罪構成要
    件截然不同，且駕駛人肇事逃逸，係在其過失行為發生後，
    為規避責任，而另行起意之行為，故行為人之過失犯行與其
    肇事致人死傷而逃逸之行為，應屬併罰關係（最高法院92年
    度台上字第4552號判決參照）。查本件被告涉嫌過失傷害告
    訴人甲○○、戊○○、乙○○、丙○○部分，業據告訴人甲○○、戊○○、乙○○、丙○○撤回告訴，並由原審法院另
    為不受理判決，惟其駕車肇事致告訴人甲○○、戊○○、乙○○、丙○○受傷後，另行起意之逃逸行為，仍犯刑法第18
    5條之4之駕駛動力交通工具肇事致人受傷而逃逸罪，是核被
    告所為，係犯刑法第185條之4之駕駛動力交通工具肇事致人
    受傷而逃逸罪。
四、按受徒刑之執行完畢，或一部之執行而赦免後， 5年以內故
    意再犯有期徒刑以上之罪者，始為累犯，此觀刑法第47條第
    1 項之規定自明。又被告犯應併合處罰之數罪，經法院分別
    判處有期徒刑確定，並依檢察官之聲請，以裁定定其數罪之
    應執行刑確定，該數罪是否執行完畢，係以所定之刑是否全
    部執行完畢為斷。其在未裁定前已先執行之有期徒刑之罪，
    因嗣後合併他罪定應執行刑之結果，檢察官所換發之執行指
    揮書，係執行應執行刑，其前已執行之有期徒刑部分，僅應
    予扣除，不能認為已執行完畢（最高法院94年度臺非字第24
    9號判決意旨參照）。查被告丁○○前於 94年間，因贓物案
    件，經原審法院於94年10月31日以94年度投刑簡字第 566號
    判決判處有期徒刑5月，並於94年11月25日確定，於95年2月
    9 日易科罰金執行完畢（下稱第案）。又因於94年3月4日
    前犯恐嚇取財案件，經臺灣臺中地方法院於95年1月5日以94
    年度訴字第3605號判決判處有期徒刑6月，並於95年 2月6日
    確定，於98年6月16日易科罰金執行完畢（下稱第案），
    此有臺灣高等法院被告前案紀錄表在卷可按，然查被告丁○○上開所犯贓物罪所判處之有期徒刑 5月（即第案），與
    其所犯恐嚇取財罪判處之有期徒刑 6月（即第案），係應
    併合處罰之數罪，尚未經檢察官之聲請，以裁定定其數罪之
    應執行刑（見臺灣高等法院被告前案紀錄表），且被告本件
    於97年4月20日之肇事逃逸犯行，係發生於第案95年2月 9
    日易科罰金執行完畢之後，但在第案98年 6月16日易科罰
    金執行完畢之前，是被告本件肇事逃逸犯行，並無累犯之適
    用。檢察官起訴書認此部分構成累犯，容有誤會，附此敘明
    。
五、原審以被告之肇事逃逸罪證明確，予以論罪科刑，固非無見
    ，雖量刑之輕重，屬事實審法院得依職權自由裁量之事項，
    然刑事審判旨在實現刑罰權分配的正義，故法院對有罪被告
    之科刑，應符合罪刑相當之原則，使輕重得宜，罰當其罪，
    以契合社會之法律感情。又按科刑時應以行為人之責任為基
    礎，並審酌一切情狀，尤應注意下列事項，為科刑輕重之標
    準：「一、犯罪之動機、目的。二、犯罪時所受之刺激。三
    、犯罪之手段。四、犯罪行為人之生活狀況。五、犯罪行為
    人之品行。六、犯罪行為人之智識程度。七、犯罪行為人與
    被害人之關係。八、犯罪行為人違反義務之程度。九、犯罪
    所生之危險或損害。十、犯罪後之態度。」此為刑法第57條
    所明定。故事實審法院於依職權自由裁量科刑時，仍應受依
    刑法第57條所規定之科刑標準審酌及須合於比例原則、公平
    原則之限制，並本於修復式司法之理念，兼顧被害人權益，
    以確保其受害之彌補，否則其判決之量刑即難謂妥適。是行
    為人犯罪後之坦承犯罪與否，是否已與被害人達成和解，及
    其後續能否確實善後履行和解條件，以彌補被害人之損害等
    情，均攸關於法院判決量刑之審酌，且基於修復式司法理念
    ，國家亦有責權衡被告接受國家刑罰權執行之法益與確保被
    害人損害彌補之法益，務必使兩者間在法理上力求衡平。查
    本件被告因過失駕車肇事，被告於本院陳稱：伊所以肇事逃
    逸，係因伊為法院通緝，不是有心要逃走等語，核與卷附臺
    灣高等法院被告前案紀錄表之記載，顯示被告於本件事發日
    確係在法院通緝中者相符，已如前述，則被告之肇事逃逸固
    應予責難，但容非全然無因。又被告之過失傷害部分，業經
    被告與告訴人甲○○、戊○○、乙○○、丙○○成立調解，
    告訴人甲○○、戊○○、乙○○、丙○○願不追究被告肇事
    逃逸之刑事責任，此有調解成立筆錄 1份附卷可查（見原審
    卷第60頁），該被告與告訴人間所成立之調解內容，約定被
    告應給付戊○○、乙○○、丙○○新臺幣（下同）60萬元，
    除於98年12月20日給付10萬元外，餘額自99年 1月起按月於
    每月30日給付3萬元至清償完畢止，如1期未依約履行，視為
    全部到期，並依未清償餘額給付 1倍之違約金等情。而據告
    訴人甲○○於本院99年 5月10日準備程序期日陳稱：被告均
    有依約履行給付，連頭期款在內已依約給付22萬元等語（本
    院卷第29頁背面），嗣於本院99年7月7日審判期日，被告復
    再提出依期已給付至99年 6月份之匯款證明附卷（本院卷第
    41至43頁），顯見被告於本件肇事後，確有誠心處理善後。
    雖被告就過失傷害與告訴人之和解，固與肇事逃逸責任究屬
    二事，但二者事件之發生具有相互關聯性，且依上開調解內
    容顯示，告訴人等同意給予被告賠償損害之清償期限利益（
    即可分期清償），如一旦未按期清償，被告不僅將喪失期限
    利益，視為全部到期，並須賠償未清償餘額給付 1倍之違約
    金。是本件肇事逃逸罪，如依原審所為判處被告有期徒刑 7
    月之量刑觀之，不僅短期自由刑對受刑人之警誡效果有限，
    且責令被告入監執行，無異以刑罰權之制裁剝奪被告上開賠
    償告訴人損害之期限利益，並強令其負違約之責，甚且將影
    響告訴人等日後能否滿足損害彌補之權益，對被告之遷過向
    善並無助益，兩相權衡，原審所為之量刑自有法益權衡未周
    之不妥。被告上訴意旨請求從輕量刑，以免入監服刑，不僅
    無法照顧家人，亦無法按期賠償被害人每月 3萬元之金額，
    及須負高額之違約金等情，非無理由，原審判決自屬無可維
    持，應由本院予以撤銷改判。爰審酌被告駕車肇事後，因遭
    法院通緝中，畏懼追緝，即予以逃逸，罔顧他人生命、身體
    之安全，其行為對於社會公共安全之產生危害，然被告犯後
    已與告訴人甲○○、戊○○、乙○○、丙○○成立調解，告
    訴人甲○○、戊○○、乙○○、丙○○願不追究被告肇事逃
    逸之刑事責任，此有調解成立筆錄 1份附卷可查（見原審卷
    第60頁），且被告犯後坦承犯行，已知所悔悟，並須依約按
    期清償告訴人之損害賠償等一切情狀，量處如主文第 2項所
    示之刑，並諭知易科罰金之折算標準，以啟自新。
據上論斷，應依刑事訴訟法第369條第1項前段、第364條、第299
條第1項前段，刑法第185條之4，第41條第1項前段，判決如主文
。
本案經檢察官己○○到庭執行職務。
中    華    民    國    99    年    7     月    28    日
            刑事第五庭  審判長法  官  趙  春  碧
                              法  官  林  宜  民
                              法  官  賴  恭  利
上列正本證明與原本無異。
如不服本判決應於收受送達後10日內，向本院提出上訴書狀，其
未敘述上訴理由者，並得於提起上訴後10日內向本院補提理由書
(均須按他造當事人之人數附繕本)「切勿逕送上級法院」。
                              書記官  林  育  萱
中    華    民    國    99    年    7     月    28    日
附錄論罪科刑法條
中華民國刑法第185條之4
駕駛動力交通工具肇事，致人死傷而逃逸者，處 6 月以上 5 年
以下有期徒刑。

司法院資訊處製作；財團法人民間司法改革基金會備份。
